臺灣高等法院刑事判決　　　　　　　　　　　 九十三年度上更（一）字第四八八號
　　上　訴　人　臺灣臺北地方法院檢察署檢察官
　　被　　　告　乙○○
右上訴人因被告誣告案件，不服臺灣台北地方法院八十九年度訴字第一六五八號，中
華民國九十年八月十四日第一審判決（起訴案號：臺灣台北地方法院檢察署八十九年
度偵緝字第九○七號）提起上訴，經判決後，由最高法院發回更審，本院判決如左：
    主  文
原判決撤銷。
乙○○意圖他人受刑事處分，向該管公務員誣告，處有期徒刑伍月。
    事  實
一、乙○○有偽造文書及詐欺等前科 (不構成累犯)，仍不知悔改，復意圖使甲○○
    受刑事處分，明知甲○○並未於民國 (下同)八十四年三月十七日開完庭後，在
    台灣士林地方法院處，逼迫乙○○之妻吳燕卿，使其無法出席民事庭之情事，亦
    明知甲○○並未於八十四年底間某日，在台北市士林區石牌某處，以強暴脅迫方
    式令其簽寫不實之債權，計新台幣（下同）二千一百零七萬元，竟虛捏上開情節
    ，於八十八年三月間，具狀向台灣台北地方法院檢察署對甲○○提出強制罪及侵
    占等罪刑事告訴（案號八十八年度偵字第一九○九號），該案嗣因告訴人指述之
    犯罪地，在台灣士林地方法院檢察署轄區，台灣台北地方法院檢察署無管轄權，
    乃經承辦檢察官呈請台灣高等法院檢察署檢察長令轉台灣士林地方法院檢察署檢
    察官偵辦（案號八十八年度偵字第四三一七號），乙○○於台灣士林地方法院檢
    察署檢察官查明甲○○犯罪嫌疑不足，而為不起訴處分後，竟仍虛捏理由，指稱
    甲○○以暴力脅迫方式逼迫其虛列債權云云，向台灣高等法院檢察署聲請再議，
    經台灣高等法院檢察署檢察長審核後，於八十八年十二月八日以八十八年度議字
    第三八八九號處分書駁回再議確定。
二、案經甲○○訴由台灣台北地方法院檢察署檢察官偵查起訴。
    理  由
一、訊據被告乙○○矢口否認有前開誣告犯行，辯稱：甲○○確有逼迫伊妻子吳燕卿
    ，使其無法出席民事庭，且甲○○確於八十四年底間某日，在台北市士林區以強
    暴脅迫方式令伊簽寫不實債權，伊並非虛構事實而故意誣告，這些事實均與邪術
    有關云云。惟查：右揭事實，業據告訴人甲○○指訴甚詳，且被告所訴事實，業
    經台灣士林地方法院檢察署八十八年度偵字第四三一七號處分書認定：「(1)強制
    罪部分：經調閱台灣士林地方法院八十四年度訴字第五七八號給付借款案卷核閱
    結果，該案係甲○○於八十四年四月十九日向士林地方法院聲請對債務人高吳燕
    卿發支付命令，經該院於八十四年四月二十四日核發八十四年度促字第三三九九
    號支付命令，而於同年六月十四日由高吳燕卿聲明異議，嗣承審法官定期開庭，
    本案所有程序均係在乙○○所指訴之八十四年三月十七日之後，即令因時日久遠
    有誤記期日之可能，惟本民事案四次庭期中，除八十四年八月十日到庭及宣示判
    決日外，高吳燕卿未到庭之理由分別係因傳票未送達，及提前一日陳報因故未能
    到庭，均非乙○○所指訴係因甲○○當庭之強制而未進入法庭開庭；又即令乙○
    ○誤刑事案為民事案，惟參以附表一刑事案於八十四年間之偵查庭期，高吳燕卿
    均有到庭，更無乙○○指訴因被告強制而有為到庭之情事，... 因認甲○○此部
    分犯嫌尚有不足。(2)令簽寫不實債權部分：甲○○請求乙○○償還並經列入強制
    執行分配表計二千一百七十二萬元，請求高吳燕卿償還並經列入分配表計五百萬
    元等情，有台灣台北地方法院八十六年五月二十一日北院瑞八十五民執甲字第九
    三八一號分配表可佐，而前揭債權均有附表二之確定支付命令或判決為執行名義
    ，有各該確定支付命令及判決書附卷可佐；另綜觀台灣士林地方法院檢察署八十
    四年度偵字第二五四三號偵查全卷，乙○○與其妻高吳燕卿均未否認系爭債務，
    且卷內亦未有乙○○向承辦檢察官報備有不詳人以木棍毆打乙○○，讓其簽下不
    實債權之陳述；另訊之乙○○亦不否認系爭債務之互助會款同意書、本票等為其
    所簽發，... 復徵諸若系爭債權並不實在，乙○○何以不於八十四年、八十五年
    間相關民事案提出異議？此外亦查無其他積極證據足認甲○○涉有何犯行，因認
    其此部分罪嫌亦有不足，均應處分不起訴」；並經台灣高等法院檢察署八十八年
    度議字第三八八九號處分書本此相同見解，駁回再議之聲請確定，此分別有上述
    台灣士林地方法院檢察署八十八年度偵字第四三一七號、台灣高等法院檢察署八
    十八年度議字第三八八九號處分書在卷可參。且經原審依職權調取台灣士林地方
    法院檢察署八十八年度偵字第四三一七號偵查卷、八十四年度偵字第二五四三號
    偵審全卷、台灣士林地方法院八十四年度訴字第五七八號民事卷核閱無誤。復有
    被告所簽發之支票、本票、退票理由單、債權憑證、暫借互助會款同意書等影本
    附卷可參，可見告訴人甲○○並無逼迫使被告之妻高吳燕卿無法出庭，及以強暴
    脅迫方式令被告簽署債權情事，被告竟虛捏不實向台灣台北地方法院檢察署誣告
    告訴人甲○○犯罪，顯有使告訴人受刑事處分之意圖，被告空言否認，所辯殊難
    憑採，被告誣告犯行，堪予認定。
二、至被告辯稱因輕度精神障礙，領有殘障手冊等情，並提出中華民國殘障手冊影本
    為憑，經原審函請國立台灣大學醫學院附設醫院鑑定其行為時之精神狀態結果，
    該院綜合其個人生活史及疾病史，並其身體及神經學檢查、腦波檢查、心理測驗
    、精神狀態檢查等資料，被告之精神科診斷為「妄想症」，妄想型態為「宗教性
    妄想」及「被迫害妄想」，內容為「其所雇員工為與其妻互相觸摸，與神棍串通
    ，以邪術使被告受五鬼所附，高妻受活鬼所附，因而諸事不順，致夫妻失和，財
    產盡失，並使其身體虛弱，不能工作」。對現實之判斷力亦有減損之現象，固認
    定：「被告因罹患『妄想症』，對其被所雇員工以邪術相害，因而財散妻離一事
    ，明顯呈現被迫害妄想及宗教妄想，及其己身因受邪術影響，始無法自控抵抗吳
    員逼迫簽寫債權等事，已完全受精神病症狀之影響，達於心神喪失之程度。...
    被告對司法程序之理解，仍應有一般之能力，惟其陳述案情時，因受症狀干擾，
    易大量提及非直接相關之被迫害事宜」等情，此有國立台灣大學醫學院附設醫院
    九十年七月三日（九十）校附醫精字第一六三二六號函附之精神鑑定書報告一紙
    附卷可稽，惟同一報告書亦記載：「本次鑑定，因缺乏家屬或其他證人提供客觀
    事實，除其鬼怪之說應直接為妄想之內容外，其餘與對造之債務糾紛及受毆打部
    分，並未能確定其為妄想，建議仍以事實之調查為準。」即未確認被告於本件誣
    告行為時係心神喪失之人。又被告提出告訴時，係在台灣台北監獄執行中，經本
    院向台灣台北監獄查詢被告在監執行當時之精神狀況，據函復稱：「在本監執行
    期間身體狀況正常，未曾至醫務中心看診。」，有該監九十三年九月十四日北監
    衛字第０九三一００六五八五號函及所附受刑人門診記錄影本乙份在卷可參 (見
    本院更審卷第三九至四二頁)。而被告係於八十九年八月十五日經核發領有身心
    障礙手冊，記載有輕度精神障礙，經本院向台北市立療養院查詢被告曾否前往作
    精神鑑定，據函復稱：「病患乙○○根據病歷記載，於八十九年八月八日至本院
    初診，初步診斷為妄想性疾患、疑似精神分裂症，當時之症狀為被害妄想，之後
    不規則返診，但有明顯之妄想症狀，最後一次返診日為九十三年九月三十日。查
    證，病患不曾在本院進行精神鑑定。」亦有該院九十三年十一月五日北市療成字
    第０九三三０八一四五００號函在卷可佐 (見本院更審卷第八八頁)。是依本院
    上開查證結果，被告係於八十九年八月八日始有關精神疾病之就診，並於同年八
    月十五日核發領有身心障礙手冊，記載有輕度精神障礙，而被告係於八十八年三
    月間提出本件誣告行為，當時被告係在台北監獄執行，此期間，被告並未有關精
    神疾病就診記錄，且其於前後期間亦無在其他醫院有關於精神疾病就診記錄，再
    者，前開台大醫院之精神鑑定係被告提出本件誣告行為後近二年即九十年六月十
    二日之事，則並無證據證明被告提出本件誣告行為時，係有精神上之疾病，甚或
    達於精神耗弱或心神喪失程度。參以被告對於本案之司法程序仍有充分了解，於
    原審審判期日亦自承：其明瞭本案審判之內容等語，被告於本院更審審理中對於
    訊問問題更能對答如流，尚無異常之情，此觀之本院更審之準備程序及審判程序
    筆錄可明，是尚難徒憑被告所提出之身心障礙手冊及上開台大醫院所為不完備之
    鑑定，即逕認被告提出誣告告訴時為心神喪失之人，而為有利被告之認定。
三、核被告所為，係犯刑法第一百六十九條第一項之誣告罪。原審採信被告之辯解，
    而為其無罪之諭知，容有未洽，檢察官提起上訴，指摘原判決不當，為有理由，
    應由本院將原判決撤銷改判。爰審酌被告之素行、犯罪之動機、手段、所為已使
    司法權對告訴人發動，造成司法資源之浪費，並使告訴人受判決有罪之危險，及
    往來於偵審庭之精神、財產上之損害，及被告犯後態度等一切情狀，量處如主文
    二項所示之刑，以示懲儆。
據上論斷，應依刑事訴訟法第三百六十九條第一項前段、第三百六十四條、第二百九
十九條第一項前段，刑法第一百六十九條第一項，判決如主文。
本案經檢察官王安明到庭執行職務。
中　　　華　　　民　　　國　　九十三　　年　　 十二 　　月　　二十三　　日
                        臺灣高等法院刑事第七庭
                            審判長法  官  吳  啟  民
                                  法  官  施  俊  堯
                                  法  官  蘇  隆  惠
右正本證明與原本無異。
如不服本判決，應於收受送達後十日內向本院提出上訴書狀，其未敘述上訴之理由者
並得於提起上訴後十日內向本院補提理由書（均須按他造當事人之人數附繕本）。
                                  書記官  周  素  秋
中　　　華　　　民　　　國　　九十三　　年　　 十二 　　月　　二十三　　日
附錄本案論罪科刑法條全文
中華民國刑法第一百六十九條
意圖他人受刑事或懲戒處分，向該管公務員誣告者，處七年以下有期徒刑。
意圖他人受刑事或懲戒處分，而偽造、變造證據，或使用偽造、變造之證據者，亦同
。
